臺灣臺中地方法院刑事判決　　　　　　　100年度訴字第630號
公　訴　人　臺灣臺中地方法院檢察署檢察官
被　　　告　林重圻
上列被告因偽造文書等案件，經檢察官提起公訴（99年度偵緝字
第2557號），被告於準備程序中為有罪陳述，經本院合議庭裁定
由受命法官依簡式審判程序獨任審理，判決如下：
    主    文
林重圻行使偽造私文書，足以生損害於公眾及他人，累犯，處有
期徒刑陸月，如易科罰金，以銀元參佰元即新臺幣玖佰元折算壹
日，減為有期徒刑參月，如易科罰金，以銀元參佰元即新臺幣玖
佰元折算壹日。在補領國民身分證申請書之申請人欄上偽造「周
祺峰」之署名壹枚沒收。
    犯罪事實
一、林重圻前於民國84年間因搶奪及懲治盜匪條例等案件，經本
    院以84年度訴字第1740號判決判處有期徒刑8 月、3 年8 月
    ，應執行有期徒刑4 年2 月確定，於85年2 月2 日入監執行
    ，於86年3 月15日縮短刑期假釋出監，嗣經撤銷假釋執行殘
    刑有期徒刑1 年11月又9 日，於88年10月1 日入監執行，於
    90年7 月4 日縮刑期滿執行完畢。詎仍不知悔改，因案躲避
    警察追查，竟基於詐欺取財、行使偽造私文書及使公務員登
    載不實之犯意，先於91年6 月12日前之91年間某日，在周祺
    峰位於臺中縣太平市（現已改制為臺中市太平區○○○路33
    0 巷9 號住處，向周祺峰佯以申辦帳戶需借用戶口名簿及印
    章云云，致使周祺峰因而陷於錯誤，遂交付戶口名簿及印章
    予林重圻。林重圻取得上開戶口名簿及周祺峰之印章後，即
    於91年6 月12日，持上開戶口名簿及周祺峰之印章，至改制
    前之臺中縣太平市戶政事務所，冒用周祺峰之名義，向上開
    戶政事務所承辦人員佯以身分證遺失為由而申請補領，並在
    「補領國民身分證申請書」之申請人欄上偽造「周祺峰」之
    簽名1 枚及盜蓋上開周祺峰之印章於申請人欄及領證核章欄
    上，而偽造「周祺峰」名義之補領國民身分證申請書，再持
    以向上開戶政事務所承辦人員申請補發而行使，使該管公務
    員將此不實之遺失補發事由登載於職務上所掌之公文書上，
    足以生損害於周祺峰及上開戶政事務所對於國民身分證補發
    管理之正確性。嗣於91年6 月17日，周祺峰接獲戶政事務所
    通知領取國民身分證，始知受騙而查悉上情。
二、案經臺中縣警察局（現已改制為臺中市政府警察局）霧峰分
    局報告臺灣臺中地方法院檢察署檢察官偵查起訴。
    理    由
一、本件被告林重圻所犯係死刑、無期徒刑、最輕本刑為3 年以
    上有期徒刑以外之罪，其於準備程序中就被訴事實為有罪之
    陳述，經受命法官告知簡式審判程序之旨，並聽取公訴人及
    被告之意見後，本院合議庭認為適宜由受命法官獨任進行簡
    式審判程序，依刑事訴訟法第273 條之1 第1 項規定，裁定
    由受命法官獨任進行審判程序，合先敘明。
二、上開犯罪事實，業據被告林重圻於偵查中及本院準備、審理
    時坦承不諱，核與證人即被害人周祺峰於警詢、偵查中所述
    之情節相符，復有補領國民身分證申請書1 紙附卷可憑（見
    偵查卷第23頁），是被告上開之自白核與事實相符，自堪採
    信，本案事證明確，被告上開犯行洵堪認定，自應依法論科
    。
三、查被告行為後，刑法部分條文業於94年2 月2 日修正公布，
    並自95年7 月1 日起施行。按行為後法律有變更者，適用行
    為時之法律，但行為後之法律有利於行為人者，適用最有利
    於行為人之法律，現行刑法第2 條第1 項定有明文，該條文
    係規範行為後法律變更所生新舊法律比較適用之準據法，是
    刑法第2 條第1 項本身雖經修正，但無比較新舊法適用之問
    題，應一律適用裁判時之現行刑法第2 條第1 項之規定，為
    「從舊從輕」之比較，又新舊刑法關於刑之規定，雖同採從
    輕主義，惟比較時仍應就罪刑有關之共犯、未遂犯、想像競
    合犯、牽連犯、連續犯、結合犯，以及累犯加重、自首減輕
    暨其他法定加減原因（如身分加減）與加減比例等一切情形
    ，綜其全部之結果，而為比較，再適用有利於行為人之法律
    處斷，而不得一部割裂分別適用不同之新舊法（最高法院95
    年第8 次刑事庭會議決議參照）。準此：
  (一)有關罰金刑部分：刑法第33條第5 款關於罰金刑之規定，由
    「罰金：銀元1 元以上」，修正為「罰金：新臺幣1,000 元
    以上，以百元計算之」，本案關於罰金刑部分，經比較新、
    舊法結果，修正後刑法第33條第5 款所定罰金之最低數額，
    較之修正前提高，自應適用被告行為時法即修正前刑法第33
    條第5 款之規定定其罰金部分之法定刑較有利於被告。
  (二)按刑法施行法第1 條之1 之立法理由謂「刑法24年施行後，
    為解決國民所得經濟水準已大幅提昇問題，有關罰金罰鍰倍
    數之調整及銀元與新臺幣之折算標準，訂有罰金罰鍰提高標
    準條例及現行法規所定貨幣單位折算新臺幣條例，除罰金以
    1 銀元折算3 元新臺幣外，並將72年6 月26日以前修正之刑
    法部分條文罰金數額提高為10倍，其後修正者則不再提高倍
    數，亦即刑法分則各罪罰金數額視為前開情形分別提高30倍
    或3 倍，考量新修正刑法施行後，不再適用現行法規所定貨
    幣單位折算新臺幣條例，為使罰金數額趨於一致，避免衍生
    新舊法比較適用問題，以緩和實務適用法律之衝擊，爰於不
    變動罰金數額之前提下，規定第2 項如上」。是本案被告所
    犯各罪之法定刑罰金提高標準部分（即罰金刑最高部分），
    逕依刑法施行法第1 條之1 第2 項規定，不生新舊法比較。
  (三)有關牽連犯部分：修正前刑法第55條後段關於牽連犯「犯一
    罪而其方法或結果之行為犯他罪名者，從一重處斷」之規定
    ，於修正後刪除，該牽連犯規定刪除之後，原規定之犯一罪
    而其方法或結果之行為犯他罪名者，除依具體情況認有想像
    競合犯之情形外，應按數罪併罰之原則論處。比較刪除前後
    刑法第55條後段關於牽連犯之規定，被告如適用舊法仍有逕
    依一罪處斷之機會，相較於依據新法遭受數罪併罰之危險，
    自以修正前之刑法第55條較有利於被告。
  (四)另被告行為時之刑法第41條第1 項前段規定：「犯最重本刑
    為5 年以下有期徒刑以下之刑之罪，而受6 個月以下有期徒
    刑或拘役之宣告，因身體、教育、職業、家庭之關係或其他
    正當事由，執行顯有困難者，得以1 元以上3 元以下折算1
    日，易科罰金」。又被告行為時之易科罰金折算標準，修正
    前罰金罰鍰提高標準條例第2 條前段（現已刪除）規定，就
    其原定數額提高為100 倍折算1 日，則被告行為時之易科罰
    金折算標準，應以銀元300 元折算1 日，經折算為新臺幣後
    ，應以新臺幣900 元折算為1 日。惟修正後刑法第41條第1
    項前段則規定：「犯最重本刑為5 年以下有期徒刑以下之刑
    之罪，而受6 個月以下有期徒刑或拘役之宣告者，得以新臺
    幣1,000 元、2,000 元或3,000 元折算1 日，易科罰金」，
    比較修正前後之易科罰金折算標準，以修正前之規定較有利
    於被告，自應適用修正前刑法第41條第1 項前段規定，定被
    告易科罰金之折算標準。
  (五)準此而論，經綜合罪刑全部，就新舊法整體比較之結果，應
    以修正前刑法對被告較為有利，自應適用行為時即修正前刑
    法。
  (六)又被告受有期徒刑執行完畢後，5 年以內故意再犯本件有期
    徒刑以上之罪，無論依修正前刑法第47條規定，抑或依修正
    後第47條第1 項規定，均構成累犯，因無有利或不利之情形
    ，亦不生新舊法比較適用之問題，均應依一般法律適用原則
    ，適用裁判時法（最高法院97年第2 次刑庭會議決議參照）
    。
四、核被告林重圻所為，係犯刑法第339 條第1 項之詐欺取財罪
    、同法第216 條、第210 條之行使偽造私文書罪及同法第21
    4 條之使公務員登載不實罪。被告在「補領國民身分證申請
    書」之申請人欄上偽造「周祺峰」之簽名及盜蓋周祺峰之印
    章於申請人欄及領證核章欄上之行為，均為偽造私文書之部
    分行為；其偽造私文書後持以行使，偽造之低度行為應為行
    使之高度行為所吸收，均不另論罪。又被告所犯詐欺取財、
    行使偽造私文書及使公務員登載不實文書罪間，有方法、目
    的之牽連關係，應依修正前刑法第55條後段之規定，從一重
    之行使偽造私文書罪處斷。另被告前於84年間因搶奪及懲治
    盜匪條例等案件，經本院以84年度訴字第1740號判決判處有
    期徒刑8 月、3 年8 月，應執行有期徒刑4 年2 月確定，於
    85年2 月2 日入監執行，於86年3 月15日縮短刑期假釋出監
    ，嗣經撤銷假釋執行殘刑有期徒刑1 年11月又9 日，於88年
    10月1 日入監執行，於90年7 月4 日縮刑期滿執行完畢乙節
    ，有臺灣高等法院被告前案紀錄表1 份在卷可憑，其於徒刑
    執行完畢後，5 年內故意再犯本件有期徒刑以上之各罪，皆
    為累犯，均應依刑法第47條第1 項之規定，加重其刑。再按
    戶政機關受理民眾以遺失為由申請補領國民身分證時，對於
    申請人是否冒用他人名義辦理，固有實質審查權，然關於國
    民身分證是否遺失乙節，則僅有形式審查權（臺灣高等法院
    97 年 度上訴字第1975號判決參照），本件被告佯以身分證
    遺失為由而申請補領，使該管公務員將此不實之遺失補發事
    由登載於職務上所掌之公文書上之犯罪事實部分，雖未經檢
    察官起訴，然此部分與已起訴之行使偽造私文書及詐欺取財
    犯行部分，有牽連犯之裁判上一罪關係，為起訴效力所及，
    本院自得併予審理，附此敘明。爰審酌被告僅為躲避警察追
    查，即佯以申辦帳戶為由，騙取被害人周祺峰之戶口名簿及
    印章，並持以冒名申請補領國民身分證，所為不僅危害戶政
    機關對戶政管理之正確性，且損及被害人周祺峰之權益，惡
    性非輕，惟念其犯後坦承犯行，犯罪後態度尚可等一切情狀
    ，量處如主文所示之刑，並諭知易科罰金折算標準，以資懲
    儆。又被告上開犯罪時間，係在96年4 月24日以前，合於中
    華民國九十六年罪犯減刑條例第2 條第1 項第3 款所定減刑
    之條件，且無該條例第3 條規定不予減刑之情形，而被告雖
    於上開減刑條例施行前之91年11月6 日經臺灣臺中地方法院
    檢察署發佈通緝，並經臺灣臺中地方法院檢察署於上開減刑
    條例施行後之99年12月15日撤銷通緝，有該通緝書及撤銷通
    緝書各1 份在卷可憑（見偵查卷第39頁、偵緝卷第14頁），
    然查，被告係於上開減刑條例施行前之94年11月18日即入監
    服刑，至今仍在法務部矯正署臺東東成技能訓練所執行中，
    尚未出監等情，有臺灣高等法院被告前案紀錄表、在監在押
    全國紀錄表各1 紙在卷可稽，則被告未能於上開減刑條例施
    行前到庭自非可歸責於被告，且按中華民國96年罪犯減刑條
    例第5 條規定：「本條例施行前，經通緝而未於中華民國九
    十六年十二月三十一日以前自動歸案接受偵查、審判或執行
    者，不得依本條例減刑」，係指於該條例施行前經通緝，而
    未於該條例施行後之96年12月31日以前自動歸案者，不得依
    該條例減刑；倘被告於上開減刑條例施行前在監執行之情事
    及時為偵查機關所知悉而予以提解歸案撤緝，則被告尚能獲
    上開減刑條例之寬典，自不能僅因偵查機關之疏失，未能及
    時察覺被告始終在監執行而迨至99年12月15日始歸案撤緝，
    即認被告不符上開減刑條例之規定而不予減刑，是被告於上
    開減刑條例施行前無法到庭歸案自非可歸責於被告，自應為
    被告有利之認定，仍應依該條例規定減其宣告刑2 分之1 ，
    併諭知易科罰金之折算標準。在補領國民身分證申請書之申
    請人欄上偽造「周祺峰」之署名1 枚，係被告所偽造，應依
    刑法第219 條規定，不問屬於犯人與否，併予諭知宣告沒收
    。至於該署名所在之補領國民身分證申請書，雖屬偽造之私
    文書，然既經被告提出行使交付予戶政機關，則已非被告所
    有之物，爰不另為沒收之宣告；另被告在補領國民身分證申
    請書之申請人欄及領證核章欄上盜蓋「周祺峰」之印章而成
    之印文2 枚，因上開印章係周祺峰所交予被告之印章而屬真
    正，此盜用印章所產生之印文，即非屬偽造之印文，自不在
    刑法第219 條所定應予沒收之列，不得併予諭知沒收；又被
    告冒名所申請補發之國民身分證，因戶政機關及時發覺而未
    予核發，自亦非屬被告所有之物，亦不另為沒收之宣告，附
    此敘明。
據上論斷，應依刑事訴訟法第273 條之1 第1 項、第299 條第1
項前段，刑法第2 條第1 項前段、刑法第216 條、第210 條、第
214 條、第339 條第1 項、第47條第1 項、第219 條、修正前刑
法第55條、第41條第1 項前段，刑法施行法第1 條之1 ，罰金罰
鍰提高標準條例第1 條前段、修正前罰金罰鍰提高標準條例第2
條，中華民國九十六年罪犯減刑條例第2 條第1 項第3 款、第7
條，判決如主文。
本案經檢察官康淑芳到庭執行職務。
中    華    民    國   100    年    3     月    31    日
                  刑事第十六庭  法  官  陳玉聰
以上正本證明與原本無異。
如不服本判決，應於收受送達後10日內向本院提出上訴書狀（應
敘述具體理由並附繕本）。上訴書狀如未敘述理由，應於上訴期
間屆滿後20日內補提理由書於本院。
                                書記官  魏愛玲
中    華    民    國   100    年    3     月    31    日
附錄本判決論罪科刑之法條：
刑法第210條
偽造、變造私文書，足以生損害於公眾或他人者，處5 年以下有
期徒刑。
刑法第214條
明知為不實之事項，而使公務員登載於職務上所掌之公文書，足
以生損害於公眾或他人者，處 3 年以下有期徒刑、拘役或 5 百
元以下罰金。
刑法第216條
行使第210條至第215條之文書者，依偽造、變造文書或登載不實
事項或使登載不實事項之規定處斷。
刑法第339條第1項
意圖為自己或第三人不法之所有，以詐術使人將本人或第三人之
物交付者，處5 年以下有期徒刑、拘役或科或併科1 千元以下罰
金。